最高法院刑事判決　　　　　　一○○年度台上字第七○○五號
上　訴　人　台灣高等法院檢察署檢察官
上　訴　人
即　被　告　涂俊男
選任辯護人　黃青鋒律師
上列上訴人等因被告業務過失致人於死案件，不服台灣高等法院
中華民國九十九年五月五日第二審判決（九十八年度交上訴字第
五七號，起訴案號：台灣台北地方法院檢察署九十五年度偵字第
二七五○八號），提起上訴，本院判決如下：
    主  文
原判決撤銷，發回台灣高等法院。
    理  由
本件原判決認定上訴人即被告涂俊男有原判決事實欄所載犯罪事
實，因而撤銷第一審之科刑判決，改判適用中華民國九十六年罪
犯減刑條例之相關規定，論處被告業務過失致人於死罪刑，固非
無見。
惟查：（一）審理事實之法院，對於被告有利及不利之證據，應
一律注意，詳為調查，綜合全案證據資料，本於經驗法則以定其
取捨，並將取捨證據及得心證之理由，於判決內詳為說明。故證
據雖已調查，而尚有其他部分並未調查，仍難遽為被告有利或不
利之認定。本件原判決以證人董弘醹所供證：案發當日蕭文豪、
郭韋志要離開聚餐處之時，郭韋志完全喝醉，蕭文豪有喝威士忌
和可樂之調酒，大概喝了十杯左右，蕭文豪離開時很正常，伊扶
著郭韋志坐在蕭文豪後面，郭韋志趴在蕭文豪背後，伊和蕭文豪
用一件衣服綁住郭韋志，固定在蕭文豪背後，由蕭文豪騎機車載
郭韋志離開等情，推論本件事故發生前，係由死者蕭文豪駕駛機
車後載郭韋志，經案發地點時，與被告所駕駛計程車發生碰撞，
致蕭文豪傷重不治死亡（見原判決第一頁第三二行至第二頁第五
行、第四頁第二七行至第五頁第四行）。然證人董弘醹於第一審
另證稱：當日蕭文豪、郭韋志離開之時間，大概是凌晨兩點，離
開之地點是台北巿松仁路或松壽路在「華納威秀」那邊等語（見
第一審卷Ｅ卷第三七頁）。則董弘醹所證述蕭文豪、郭韋志離開
其等聚餐處之時間，似與本件事故發生之時間即當日凌晨二時五
十三分許，相隔約達五十分鐘。究竟上開聚餐處至事故發生現場
即台北巿仁愛路、光復南路交岔口之行車時間約多久？蕭文豪、
郭韋志離開該聚餐處後，有無轉往他處下車停留？有否變換前後
騎、乘位置？尚非無疑。又據證人即本件事故發生前騎機車緊隨
在被告所駕駛計程車後面之劉偉華於偵查中證稱：「（問：誰（
指蕭文豪、郭韋志）綁在前面？）誰綁在前面我不知道，但我有
看到他們二人是面朝天空，郭韋志是在上面的。」（見偵查卷第
五八、五九頁）。再者，附卷之法醫驗斷書記載，蕭文豪背面之
左臀部上方有十九〤五公分擦傷（見相驗卷第五六頁）。則證人
劉偉華所證述事故發生後蕭文豪、郭韋志之上下位置，似與董弘
醹所謂蕭文豪駕駛機車後載以外衣綁住之郭韋志之相關位置不同
，究竟如何取捨？又如當時係由蕭文豪駕駛機車後載以外衣綁住
之郭韋志，則蕭文豪背部之左臀部上開傷勢係如何造成？均非無
疑。此外，承辦警員王勛弘於所製作之「道路交通事故補充資料
表」內記載，郭韋志駕駛機車附載蕭文豪等情（見偵查卷第三二
頁）。該警員王勛弘似為本件事故發生後最先前往現場處理之公
務員，其於所掌之上開「道路交通事故補充資料表」，就事故發
生時係由何人駕駛該機車附載何人之記載，何以與原判決所認定
不同？如何不足採？亦非無疑。乃原審就上開各情未詳予調查釐
清，即為上揭認定，難謂無調查職責未盡及理由不備之違誤。（
二）刑法第六十二條所謂「自首」，須對於未發覺之罪為之而受
裁判者，始克當之。所謂未發覺，乃指犯罪事實未為有偵查犯罪
職權之公務員所發覺，或犯罪事實雖已發覺，而犯人為誰，尚不
知者而言。而此所稱之「發覺犯罪事實」，不以偵查犯罪職權之
公務員，確知該犯罪事實之真實內容為必要。本件原判決以卷附
之被告「交通事故現場談話紀錄表」，作為被告於肇事後，立即
報警，自首犯罪之論據，並依刑法第六十二條前段規定，減輕被
告之刑（見原判決第十頁第二十至二五行）。然稽之卷附之被告
「交通事故現場談話紀錄表」，被告接受警方詢問時間為案發當
日凌晨四時三十分，其內容係被告之片面陳述（見偵查卷第二八
頁）。而證人劉偉華於同日凌晨三時二十七分接受警方詢問時，
即向警方陳述，被告之○三六─ＣＫ營業小客車為肇事車輛（見
偵查卷第三一頁）。則如何能逕以上開被告「交通事故現場談話
紀錄表」，證明被告於肇事後，立即報警，自首犯罪，即非無疑
。乃原審未詳查究明，即為上開推論，自有調查職責未盡之違誤
。（三）本件鑑定人林百福所出具鑑定報告書載述：本件發生事
故之機車，其車速比時速四十七‧八七公里還快，有超速之嫌（
見第一審卷Ｄ卷第十八、十九頁）。原審再將本件事故送中央警
察大學鑑定，該校所提出鑑定書雖就被告所駕駛計程車之行車速
度加以鑑定，然對上開機車之車速則未表示意見。究竟該機車之
車速如何？有否逾越速限？是否影響被告之反應時間？仍非無疑
。其與判斷被告有否業務過失致人於死犯行有所關聯，乃原審未
詳加調查審認，亦有調查職責未盡之違誤。上訴意旨指摘原判決
不當，尚非全無理由，應認原判決有撤銷發回之原因。
據上論結，應依刑事訴訟法第三百九十七條、第四百零一條，判
決如主文。
中    華    民    國  一○○  年   十二   月   十五   日
                      最高法院刑事第八庭
                          審判長法官  黃  一  鑫  
                                法官  張  春  福  
                                法官  吳  三  龍  
                                法官  李  錦  樑  
                                法官  宋  明  中  
本件正本證明與原本無異
                                      書  記  官  
中    華    民    國  一○○  年   十二   月  二十一  日
                                                      Q